ACORDAO-COMPLETO-2352766

ACÓRDÃO 962/2019 ATA 14/2019 - PLENÁRIO

VISTOS, relatados e discutidos estes autos de Tomada de Contas Especial (TCE) , ora em fase de Recurso de Revisão interposto pela Prefeitura dos Condomínios do Setor de Diversões Sul de Brasília/DF contra o Acórdão 3060/2016-TCU-Plenário, mediante o qual esta Corte de Contas decidiu, entre outros encaminhamentos, julgar irregulares as contas da ora recorrente e de sua então presidente, Sr.ª Flávia Helena Portela de Carvalho, condenando-as solidariamente ao ressarcimento do dano apurado nos autos e aplicando-lhes a multa prevista no art. 57 da Lei 8.443, de 16/7/1992;
ACORDAM os Ministros do Tribunal de Contas da União, reunidos em Sessão de Plenário, diante das razões expostas pelo relator e com fulcro nos arts. 32, inciso III, e 35, inciso III, da Lei 8.443/1992, combinados com os arts. 281 e 288, inciso III, do Regimento Interno/TCU, em:
9.1. conhecer do Recurso de Revisão em exame, para, no mérito, dar-lhe provimento parcial, estendendo os efeitos dessa decisão à Sr.ª Flávia Helena Portela de Carvalho, de modo a:
9.1.1. reduzir para R$ 16.000,00 (dezesseis mil reais) o valor da multa aplicada, nos termos do subitem 9.2 do Acórdão 3060/2016-TCU-Plenário, a cada uma das responsáveis em epígrafe;
9.1.2. reduzir para 4 (quatro) anos o tempo da pena de inabilitação imposta à Sr.ª Flávia Helena Portela de Carvalho, nos termos do subitem 9.3 do Acórdão 3060/2016-TCU-Plenário, para o exercício de cargo em comissão e função de confiança no âmbito da Administração Pública;
9.2. manter em seus exatos termos os demais subitens do Acórdão 3060/2016-TCU-Plenário, em especial o valor do débito imputado à ora recorrente e à Sr.ª Flávia Helena Portela de Carvalho;
9.3. dar ciência desta decisão à recorrente, à Sr.ª Flávia Helena Portela de Carvalho, à Secretaria Nacional de Políticas de Promoção da Igualdade Racial e ao Procurador-Chefe da Procuradoria da República no Distrito Federal, fazendo remissão, no caso desses dois últimos destinatários, respectivamente, aos ofícios 0857/2016 e 0858/2016, expedidos em 6/12/2016 pela Secretaria de Controle Externo da Previdência, do Trabalho e da Assistência Social (peças 41 e 42) .

Recurso de revisão interposto, em processo de tomada de contas especial, contra acórdão que decidiu, entre outros encaminhamentos, julgar irregulares as contas da recorrente, imputando-lhe débito, em razão de irregularidades na prestação de contas dos recursos repassados por força do convênio que teve como objeto dar apoio financeiro ao projeto Cara e Cultura Negra.

Secretaria de Políticas de Promoção da Igualdade Racial, vinculada ao então denominado Ministério da Justiça e Cidadania, (atual Secretaria Nacional de Políticas de Promoção da Igualdade Racial, vinculada ao Ministério da Mulher, da Família e dos Direitos Humanos).

3. Interessados/Responsáveis/Recorrentes:
3.1. Responsáveis: Flávia Helena Portela de Carvalho (CPF XXX.585.071-XX) e Prefeitura dos Condomínios do Setor de Diversões Sul de Brasília-DF (CNPJ 00.487.651/0001-58).
3.2. Recorrente: Prefeitura dos Condomínios do Setor de Diversões Sul de Brasília-DF (CNPJ 00.487.651/0001-58).

13.1. Ministros presentes: José Mucio Monteiro (Presidente), Walton Alencar Rodrigues, Benjamin Zymler, Augusto Nardes, Aroldo Cedraz (Relator), Raimundo Carreiro, Ana Arraes, Bruno Dantas e Vital do Rêgo.
13.2. Ministros-Substitutos presentes: Augusto Sherman Cavalcanti, Marcos Bemquerer Costa, André Luís de Carvalho e Weder de Oliveira.

AROLDO CEDRAZ

Ministro Benjamin Zymler.

Inicio este Relatório transcrevendo, com alguns ajustes de forma e fundamentado no inciso I do § 3º do art. 1º da Lei 8.443, de 16/7/1992, parte da instrução elaborada no âmbito da Secretaria de Recursos deste Tribunal de Contas (Serur) e autuada como peça 78:
"1.1. A deliberação recorrida apresenta o seguinte teor: 
9.1. com fundamento nos arts. 1º, inciso I, 16, inciso III, alíneas 'b' e 'c', 19, caput, e 23, inciso III, da Lei 8.443/1992, julgar irregulares as contas de Flávia Helena Portela de Carvalho (XXX.585.071-XX) e da Prefeitura do Setor de Diversões Sul de Brasília/DF (00.487.651/0001-58) , condenando-os ao pagamento da importância abaixo descrita, fixando-lhes o prazo de 15 (quinze) dias, a contar da notificação, para que comprovem perante este Tribunal (art. 214, inciso III, do RITCU) , o recolhimento da dívida aos cofres do Tesouro Nacional, corrigida monetariamente e acrescida dos encargos legais pertinentes, calculados a partir da data indicada até a data do efetivo recolhimento, na forma prevista na legislação em vigor:
	VALOR ORIGINAL (R$) 
	DATA DA OCORRÊNCIA

	132.265,00
	11/12/2008

9.2. aplicar à sra. Flávia Helena Portela de Carvalho (XXX.585.071-XX) e à Prefeitura do Setor de Diversões Sul de Brasília/DF (00.487.651/0001-58) multa individual no valor de R$ 20.000,00 (vinte mil reais) , nos termos dos arts. 19, caput, e 57 da Lei 8.443/1992, fixando-lhes o prazo de 15 (quinze) dias, a contar da notificação, para comprovarem, perante este Tribunal, o recolhimento da referida quantia aos cofres do Tesouro Nacional, atualizada monetariamente a partir do dia seguinte ao término do prazo ora estabelecido até a data do efetivo recolhimento, na forma da legislação em vigor;
9.3. inabilitar a sra. Flávia Helena Portela de Carvalho (CPF XXX.585.071-XX) para o exercício de cargo em comissão e função de confiança no âmbito da Administração Pública, pelo prazo de 5 (cinco) anos, com base no art. 60 da Lei 8.443/1992;
9.4. autorizar, desde logo, o pagamento das dívidas decorrentes em até 36 (trinta e seis) parcelas mensais e consecutivas, caso solicitado, nos termos do art. 26 da Lei 8.443/1992 c/c o art. 217 do RITCU, fixando o vencimento da primeira parcela em 15 (quinze) dias, a contar do recebimento da notificação, e o das demais a cada 30 (trinta) dias, devendo incidir sobre cada uma os encargos devidos, na forma prevista na legislação em vigor;
9.5. alertar os responsáveis de que a falta de comprovação do recolhimento de qualquer parcela importará no vencimento antecipado do saldo devedor, nos termos do art. 217, § 2º, do RITCU;
9.6. autorizar, desde logo, com fulcro no art. 28, inciso II, da Lei 8.443/1992, a cobrança judicial das dívidas, caso não atendidas as notificações;
9.7. remeter cópia do presente acórdão, bem como do relatório e voto que o fundamentaram, à Procuradoria da República no Distrito Federal, em conformidade com o art. 209, § 7º, do RITCU, para a adoção das providências cabíveis; e
9.8. dar ciência e remeter cópia do presente acórdão, bem como do relatório e voto que o fundamentaram, aos responsáveis e à Secretaria de Políticas de Promoção da Igualdade Racial (Seppir) .
HISTÓRICO
2. Trata-se de tomada de contas especial instaurada pela Secretaria de Políticas de Promoção da Igualdade Racial (SEPPIR) em desfavor da Sra. Flávia Helena Portela de Carvalho e da Prefeitura dos Condomínios do Setor de Diversões Sul de Brasília/DF devido a irregularidades na prestação de contas dos recursos repassados por força do Convênio 700.261/2008 (Siafi 636.472) .
2.1. O ajuste teve como objeto dar apoio financeiro ao projeto 'Cara e Cultura Negra', visando o fortalecimento e a difusão da cultura negra, com suas potencialidades culturais, religiosas e artísticas, mediante evento realizado em Brasília, entre os dias 15 e 30 de novembro de 2008. Entre as metas, estavam a realização de oficinas, exposições e apresentações musicais.
2.2. Conforme disposto na cláusula terceira do termo de convênio, para a consecução das metas foram previstos R$ 158.765,00, dos quais R$ 132.265,00 seriam repassados pelo concedente e R$ 26.500,00 corresponderiam à contrapartida da convenente. 
2.3. Os recursos federais foram repassados em uma única parcela, sendo creditados na conta específica em 15/12/2008.
2.4. Após desenvolvimento dos autos a recorrente foi condenada em débito e multa pelas seguintes irregularidades:
a) inexistência de termo de referência, estatuto da Prefeitura e comprovação da contrapartida, em afronta ao art. 18, inc. I, art. 20, §4º, art. 21, inc. VI, art. 23 e art. 43, inc. II da Portaria Interministerial 127/2008, bem como em desacordo com a Cláusula Segunda, inciso II, alínea 'd' do termo de convênio;
b) inserção de meta na Subaba 'Crono físico' do sistema, sem a devida solicitação de ajuste de Plano de Trabalho e aprovação do concedente, com utilização de recurso da contrapartida, alterando o valor acordado no convênio, em desacordo com o art. 22 §3º da Portaria Interministerial 127/2008;
c) execução do objeto anteriormente à vigência do convênio: o termo foi assinado em 20/11/2008, os eventos ocorreram no período de 5 a 20 de novembro e a divulgação começou em outubro, em afronta ao art. 30, inc. V c/c art. 39, inc. V da Portaria 127/2008 e à Cláusula Sétima do instrumento pactuado; 
d) ausência de comprovação de entrega da Carta Convite, de edital com especificações dos serviços e aquisições e, tampouco, três cotações de preços ou pesquisas de mercado, apenas alguns orçamentos, em afronta à Cláusula Segunda, inciso II, alínea 'l', do termo de convênio e ao art. 23 e arts. 45 a 49 da Portaria Interministerial 127/2008, bem como ao art. 38, inc. II, art. 40, §2º, art. 43, inc. IV, art. 15, inc. I e §7º, inc. I da Lei de Licitações;
e) notas fiscais sem identificação do convênio e nem atesto do fornecimento dos bens ou prestação dos serviços, em afronta ao art. 47, inc. III c/c art. 50, §3º, inc. V da Portaria Interministerial 127/2008, e em desconformidade com a Cláusula Décima, parágrafo único, do instrumento pactuado;
f) contratação de pessoa física sem: documentação relativa à cotação de preço, termo de referência do processo seletivo, a ata contendo elementos que definiram a escolha do candidato e a seleção curricular, no mínimo três currículos por vaga, em afronta aos princípios da moralidade, economicidade e impessoalidade, e aos arts. 45 e 47 da Portaria Interministerial 127/2008; 
g) ausência de extrato da aplicação financeira dos recursos do convênio e ausência da conciliação bancária, em afronta ao art. 42, §1º da Portaria Interministerial 127/2008 e à Cláusula Nona, inciso IX, à Cláusula Segunda, inciso II, alínea 'j', à Cláusula Sexta e à Cláusula Décima, parágrafo único;
h) erros formais no SICONV (falhas na inserção de códigos de natureza de despesas) e supressão de documentos complementares, em afronta à Portaria Interministerial 127/2008; e 
i) transferências da conta convênio para pessoas físicas, embora tivessem sido firmados contratos pela convenente com pessoas jurídicas, em afronta ao art. 50, §2º, inc. II da Portaria Interministerial 127/2008 e à Cláusula Quarta do termo pactuado.
2.5. Neste momento, a recorrente insurge-se contra a deliberação previamente descrita.
EXAME DE ADMISSIBILIDADE
3. Reitera-se o exame de admissibilidade contido na peça 73-74, que não atribuiu efeitos suspensivos ao recurso e foi ratificado pelo Ministro-Relator Aroldo Cedraz (despacho de peça 77) . 
EXAME DE MÉRITO
4. Delimitação
4.1. Constitui objeto do presente recurso definir se:
a) as justificativas são suficientes para afastar as inconformidades detectadas na celebração do convênio e na modificação desautorizada de meta do plano de trabalho;
b) persiste a responsabilidade da recorrente pela realização de despesas com recursos do convênio fora do seu prazo de vigência; 
c) há obrigação da convenente, associação privada, seguir os ditames da Lei 8.666/93;
d) a nova documentação apresentada afasta a inconsistência relacionada às notas fiscais sem identificação do convênio e sem o atesto do fornecimento dos bens ou prestação dos serviços;
e) houve contratação de pessoa física sem as formalidades necessárias;
f) houve comprovação do nexo causal e a consequente necessidade de se excluir o débito imputado, bem como se a ausência de dolo ou má-fé exlcui a responsabilidade da convenente pelo ressarcimento imputado.
5. Das inconsistências identificadas na celebração e da modificação desautorizada de meta no plano de trabalho. 
5.1. Defende-se no recurso não ser justo atribuir à convenente a responsabilidade exclusiva pelas irregularidades constatadas, uma vez que deveria o concedente também ser responsabilizado pelas inconsistências.
5.2. Argumenta que a contrapartida foi depositada concomitantemente com os recursos repassados pela concedente.
5.3. Ademais, em relação às irregularidades relacionadas à celebração não se alega a inocorrência, mas argui que tanto a concedente, quanto a convenente, não estavam aptas tecnicamente para a celebração e para a execução do convênio nos termos das normas reguladoras.
5.4. Por fim, cita acórdão desta Corte que demonstraria a dificuldade de se trabalhar com a nova ferramenta (Siconv) para celebração e execução dos objetos do convênio e, por isso não deveria ser a única a ser responsabilizada. 
Análise:
5.5. A conta corrente específica informada pela recorrente foi a de número 36.987-X, Agência 2863-0, Banco do Brasil (peça 1, p. 168) . Verifica-se que nesta conta foram depositados os recursos repassados pelo concedente e a contrapartida depositada em dinheiro, conforme demonstra à peça 9, p. 66. Assim, a irregularidade identificada no acórdão deve ser afastada. 
5.6. Quanto à dificuldade de se trabalhar com o Siconv, o fato em nada altera a necessidade de cumprimento dos requisitos constantes dos normativos, ainda que apresentados e registrados em processo administrativo a parte, o que não se verifica. Assim, a suposta dificuldade não modifica as obrigações do convenente em adimplir suas obrigações. 
5.7. No tocante as demais irregularidades, enfatiza-se que elas foram reconhecidas pela recorrente, não havendo o que examinar nesta instrução recursal. 
5.8. Acerca da apenação imposta e das possíveis falhas cometidas pelo concedente, entende-se que o juízo de valor sobre a responsabilização já foi realizado por ocasião do julgamento das contas, não havendo que se falar em sanções nesta etapa processual. 
5.9. De toda forma, a nosso sentir, as supostas falhas da concedente em nada socorrem à recorrente, uma vez que ao celebrar o pacto tinha ciência das obrigações a ele atribuídas pelo termo convenial e pelas normas de regência das transferências voluntárias federais.
5.10. Por fim, vale registrar que a apenação imposta no acórdão recorrido decorreu do art. 57, da Lei 8443/92, proporcional ao débito, assim, se mantido o débito em sua integralidade, entende-se que o regular depósito da contrapartida não é suficiente para reduzir o valor da multa imposta.
6. Da execução do objeto anteriormente à vigência do convênio
6.1. Defende-se no recurso que a convenente não foi responsável pela assinatura tardia do convênio (20/11/2018) , uma vez que buscou 'por todos os meios possíveis cumprir as diligências dos técnicos da SEPPIR-PR em tempo hábil'. Ademais, a demora no exame e aprovação do plano de trabalho não foi provocado pela recorrente, logo, não há como se responsabilizar a convenente pela execução fora do prazo convenial.
Análise:
6.2. Não procedem os argumentos da recorrente. 
6.3. Percebe-se que o convênio proveu recursos a evento já finalizado (5 a 20/11/2008) , conforme admitido na própria peça recursal, em afronta ao disposto no art. 39, V, Portaria Interministerial 127/2008, legislação vigente à época da celebração. 
6.4. A irregularidade, celebração de convênio para custear evento já realizado, por si já é suficiente para que seja determinada a devolução da integralidade dos recursos. A legislação de regência proíbe tal conduta, pois assim prescrevia o mencionado dispositivo: 
Art. 39. O convênio ou contrato de repasse deverá ser executado em estrita observância às cláusulas avençadas e às normas pertinentes, inclusive esta Portaria, sendo vedado: 
 (...) 
V - realizar despesa em data anterior à vigência do instrumento;
6.5. O dispositivo tem por objetivo, exatamente, vedar a execução de despesas similares as examinadas no caso concreto. Do contrário, qualquer obra, evento ou mesmo serviço já executado pelos convenentes poderia ser custeado com recursos federais. A legislação tenta coibir tal prática e sua desobediência conduz necessariamente ao ressarcimento. 
6.6. Ainda que se tenha requisitado recursos antes da execução do objeto, nos casos em que não há tempo hábil para a celebração, ocorre perda do objeto do pacto, não se podendo celebrar ou utilizar os recursos fora da vigência da avença. Assim, persiste a irregularidade, não havendo que se falar em ausência de concorrência da gestora da convenente, pois foi ela quem administrou os recursos de maneira indevida. 
7. Da obrigatoriedade da aplicação da Lei 8666/93. 
7.1. O recorrente aduz em suas razões recursais que a natureza jurídica da convenente é de 'entidade civil, com personalidade de pessoa jurídica de direito privado, sem fins lucrativos, constituída sob a forma de associação' logo, está desobrigada a cumprir os ditames da Lei 8.666/93.
7.2. Dessa forma, aplica-se a recorrente o disposto no art. 36 do Decreto 8.726/2014. Afirma também que todas as contratações foram realizadas mediante a obtenção de três propostas de empresas interessadas.
Análise:
7.3. Há precedentes desta Corte de Contas que assentaram a premissa de que a partir da edição do Decreto 6.170/2007 não há obrigatoriedade, por parte das entidades privadas que gerenciem recursos públicos mediante convênio, contrato de repasse ou termo de execução descentralizada, da observância dos procedimentos licitatórios exigíveis para a Administração Pública direta e indireta (v.g Acórdão 2922/2013-TCU-Plenário; 7231/2017, da 2ª Câmara) .
7.4. Para o TCU, nas contratações com recursos da União, exige-se das entidades privadas a observância dos princípios da impessoalidade, da moralidade e da economicidade, sendo necessária, no mínimo, a realização de cotação prévia de preços no mercado antes da celebração de contrato (art. 11 do Decreto 6.170/2007) .
7.5. Por isso, entende-se que a irregularidade deve ser afastada, uma vez que na prestação de contas foram apresentados orçamentos que demonstrariam a cotação de preços (peça 1, p. 180-282) . Assim, nos termos de precedentes desta Corte, não estão as entidades privadas que celebram convênios sujeitas a observância de todos os dispositivos da Lei 8.666/93.
7.6. De toda forma, tal como já discutido nesta instrução, em item precedente, a apenação imposta no acórdão recorrido decorreu do art. 57, da Lei 8443/92, proporcional ao débito, assim, se mantido o débito em sua integralidade, entende-se que a regular observância dos ditames da Lei 8666/93, não afasta a apenação. 
8. Das notas fiscais sem identificação do convênio e nem atesto do fornecimento dos bens ou prestação dos serviços.
8.1. Defende-se no recurso a execução do objeto e colaciona notas fiscais que supostamente demonstrariam o argumento. Afirma, ainda, que a convenente arcou com R$5.000,00 para honrar os contratos celebrados.
Análise:
8.2. Em que pese o recorrente trazer no presente recurso as notas fiscais (peça 73, p. 46-57) , anteriormente apresentadas sem a caracterização do número do convênio, verifica-se que a identificação somente foi realizada para sanar a irregularidade constatada no acórdão condenatório e permitir ao recorrente requerer no recurso a resolução da pendência. 
8.3. Deve-se esclarecer que a apresentação das notas fiscais com todos os elementos suficientes para comprovar o recebimento de produtos ou serviços prestados, relativos ao objeto do convênio, deve ser realizada de forma tempestiva, como forma de controle e a se evitar que seja utilizada a mesma nota para comprovar despesas de mais de um pacto.
8.4. Assim, ainda que juntadas as notas com os carimbos de atestos e identificação do convênio não sana a irregularidade, pois realizada fora do prazo e com o único intuito de atender a condenação imposta. Persiste, portanto a afronta ao art. 47, III c/c art. 50, §3º, V, da Portaria 127/2008, e em desconformidade com a Cláusula Décima, parágrafo único do instrumento pactuado.
9. Da indevida contratação de pessoa física sem as formalidades necessárias.
9.1. Aduz nas razões recursais a inexistência da irregularidade, 'pois, nenhuma contratação de pessoa física foi realizada para realização do Festival Cara e Cultura Negra de 2008 com recursos do Convênio 700.261/2008, firmado entre a União, por intermédio da Secretaria Especial de Políticas de Promoção da Igualdade Racial - SEPPIR/PR e a Prefeitura dos Condomínios do Setor de Diversões Sul/DF'.
Análise:
9.2. Entende-se assistir razão à recorrente quanto a esta irregularidade. De fato, tanto a pretensa prestação de contas apresentada à peça 1, quanto às razões recursais e a relação de pagamentos da tabela mostrada nas razões recursais fazem somente menção a pessoas jurídicas, devendo tal irregularidade ser afastada. 
9.3. Da mesma forma que o discutido em itens anteriores, a apenação imposta no acórdão recorrido decorreu do art. 57, da Lei 8443/92, proporcional ao débito, assim, se mantido o débito em sua integralidade, não há como reduzir o valor da multa imposta.
10. Da ausência de nexo causal associado à inexistência de extrato da aplicação financeira dos recursos do convênio e conciliação bancária e da inexistência de dolo ou má-fé.
10.1. Argumenta que 'em parte, essa irregularidade também inexiste, pois não há o que se falar em aplicação financeira, uma vez que o recurso e a contrapartida foram depositados e sacados no dia 15 de novembro de 2008'.
10.2. Nas considerações finais afirma que inexiste dolo ou má-fé. Alega, também que a penalidade justa aplicada a recorrente, concerne à multa de R$20.000,00 já foi paga conforme 'Comprovante de Adesão ao Parcelamento'.
Análise:
10.3. A prestação de contas dos gestores de recursos públicos, instituto republicano e de estatura constitucional, pressupõe o cumprimento de requisitos. Para que as contas sejam julgadas regulares, ainda que com ressalvas, deve-se atender ao tripé sustentador da apreciação, as três acepções da prestação de contas, quais sejam:
 (a) consecução da integralidade do objeto, conforme acordado, e com o pleno atendimento dos objetivos estabelecidos no pacto, acepção material; 
 (b) apresentação da prestação de contas com documentação idônea e apta a comprovar a regularidade das despesas executadas; 
 (c) o nexo de causalidade entre os recursos alocados ao objeto e a sua realização, estabelecido por linha contínua e demonstrável, que se inicia na liberação do repassador e termina na realização do objeto, comprovando, inequivocamente, que o objeto foi realizado com os recursos a ele destinados, integralmente nele aplicados ou oportunamente devolvidos, acepção financeira. 
10.4. Pertinente, ainda, mencionar que se insere no conjunto de obrigações do gestor a comprovação, por meio de elementos e evidências que demonstrem a regularidade e a licitude dos meios (licitação, dispensa ou inexigibilidade daquela, adequação dos preços, obediência a princípios constitucionais, legais, regulamentares e normativos) utilizados para o alcance dos fins pactuados. 
10.5. O inadimplemento das obrigações descritas nas alíneas 'a' e 'c' do parágrafo precedente, em regra, conduz ao julgamento pela irregularidade com aplicação do débito. Já se houver falhas na segunda ponta do tripé, a natureza e a gravidade devem ser examinadas em cada caso concreto, não implicando na imposição automática de débito.
10.6. Assim, ainda que executado o objeto em sua integralidade, a apresentação do bem ou serviço não é suficiente para atestar a regularidade na gestão dos recursos, pois não é o bastante para comprovar que o objeto é resultado dos montantes obtidos por meio de convênio, há que se haver nexo de causalidade entre os recursos repassados e sua aplicação no objeto executado.
10.7. No caso sob exame, restou demonstrada a ausência de nexo causal dos recursos do convênio com a execução do objeto, por dois motivos. O primeiro, porque o objeto foi executado antes da liberação da liberação dos recursos. E o segundo motivo, determinante para a apenação desta Corte e a imposição de devolução dos recursos, refere-se à forma como os recursos foram sacados da conta específica. 
10.8. Verifica-se à peça 9, p. 66 que a totalidade dos recursos repassados pelo concedente, somados aos valores da contrapartida, foram de uma única vez retirados 'contra-recibo' da conta específica, o que não permite verificar o nexo causal entre os recursos do convênio e o valores pagos a fornecedores.
10.9. Essa irregularidade não é meramente formal, pois inexistindo a correlação demonstrada por meio de cheques nominais ou transferências com indicação do favorecido, não é possível estabelecer relação entre a movimentação dos valores do convênio e a execução do objeto, impossibilitando a demonstração do nexo necessário para a comprovação da boa e regular aplicação dos recursos. 
10.10. O exame do nexo causal (liame entre os recursos públicos consumidos, o objeto e os objetivos almejados no instrumento) , acepção financeira da prestação de contas, deve se atentar para as origens datas, montante e movimentações dos recursos, especialmente, no caso sob comento, no qual os normativos aplicáveis exigem conta corrente específica.
10.11. Apenas para demonstrar a imprescindibilidade do nexo, pode-se, por hipótese, imaginar que determinado gestor empregue os dinheiros do convênio em finalidade diversa ou até mesmo se aproprie do numerário, e depois execute o bem inicialmente avençado com recursos próprios do Município, de um convênio celebrado com o Estado, ou até mesmo por meio de outro convênio firmado com a União. Nessa situação hipotética, mas factível, o fim da avença foi alcançado, mas de maneira irregular e gravosa para o erário. 
10.12. Observa-se que o próprio recorrente afirma que recebeu outros patrocínios distintos dos recursos transferidos pela SEPIR/PR, fortalecendo a necessidade da correta prestação de contas e a comprovação do nexo causal. 
10.13. Portanto, ainda que executado o objeto em sua inteireza, há que se observar a necessária correlação entre o objeto exposto e os recursos repassados por intermédio da avença (v.g. Acórdãos 2464/2013, 214/2007, 605/2006, todos do Plenário; Acórdãos 2.128/2014, 8.252/2013, 53/2007, 52/2002, todos da 1ª Câmara; Acórdãos 3.058/2011, 2.827/2001, 1906/2011, 17/2007, 320/2006, 29/2006, 28/2006, 27/2004, todos da 2ª Câmara) . 
10.14. Como não há nexo, uma vez que os recursos foram sacados de uma só vez pelo convenente, não há como afastar a imputação do débito do acórdão recorrido.
10.15. Acerca da inexistência de má-fé alegada pela recorrente, a jurisprudência consolidada desta Corte, no âmbito dos processos de controle externo, define que a responsabilidade dos gestores de recursos públicos é de natureza subjetiva e o dever de reparar prejuízo causado ao erário independe da intenção do agente que praticou o ato irregular, bastando que tenha atuado com culpa lato sensu em qualquer uma de suas modalidades (v.g. Acórdãos 243/2010, 1.427/2015, 1.512/2015, 2.067/2015, 2.367/2015, 2.420/2015, 185/2016 e 8017/2016, do Plenário; Acórdãos 1.517/2012, 5.297/2013 e 6.943/2015, da 1ª Câmara; Acórdãos 3.694/2014, 3.874/2014-7, 6.479/2014 e 6.660/2015, estes da 2ª Câmara) .
10.16. Espera-se do gestor probo que demonstre a boa e regular aplicação dos recursos. Age com culpa o gestor que não prova a aplicação dos recursos, a demonstração ocorre exatamente com a regular prestação de contas. Ao não demonstrar o nexo causal entre recursos transferidos e objeto, o gestor incorre em ilícito, descumpre obrigação de fazer imposta pela lei e não comprova a aplicação dos recursos sob sua responsabilidade, o que conduz, necessariamente, a dano que deve ser ressarcido. 
10.17. O débito imputado trata-se tão somente do dever de ressarcir do gestor ao não demonstrar a aplicação dos recursos por meio de idônea prestação de contas, assim, não restou comprovado o uso dos recursos repassados no fim a que se destinava. 
10.18. Deve-se ter em mente que todo aquele que causa prejuízo a outrem, dolosa ou culposamente, tem o dever de indenizar, dever esse que, na área pública, é operacionalizado pela Tomada de Contas Especial, instrumental de concretização do devido ressarcimento.
10.19. O dever de indenizar nasce do dano causado por culpa do agente. São irrelevantes o dolo ou a prova de que tenha obtido benefício para si ou para seus familiares. A presença de dolo, de má-fé e de eventual locupletamento são circunstâncias que, quando presentes, conferem maior gravidade ao ato ilícito.
10.20. A ausência de dolo, má-fé e de locupletamento por parte do responsável não o exime do dever de recompor o dano a que deu causa por meio de atuação imprudente e desautorizada.
10.21. In casu, conforme já discutido, entende-se que restou demonstrada tanto a culpa (não comprovação do nexo causal) como os demais elementos do ilícito que ensejaram a apenação e o ressarcimento impostos. 
10.22. Portanto, persistindo o juízo pelas irregularidades e condutas desautorizadas, subsiste fundamento para as apenações imputadas.
CONCLUSÃO
11. Das análises anteriores, conclui-se que:
a) as justificativas são insuficientes para afastar as irregularidades identificadas, tanto na celebração, quanto na execução;
b) persiste a responsabilidade da recorrente pela realização de despesas com recursos do convênio fora do seu prazo de vigência; 
c) não há, nos termos de precedentes desta Corte de Contas, a obrigação da convenente, associação privada, seguir os ditames da Lei 8.666/1993 e não foram apontados vícios que demonstrassem o cumprimento dos requisitos aplicáveis à convenente em relação à seleção dos contratados;
d) a nova documentação não afasta a inconsistência relacionada às notas fiscais sem identificação do convênio e sem o atesto do fornecimento dos bens ou prestação dos serviços, uma vez que deveria ter sido apresentada tempestivamente;
e) não houve contratação de pessoa física;
f) não houve comprovação do nexo causal, logo a prestação de contas se mostra incompleta, implicando a impossibilidade de se excluir o débito imputado, ademais o dolo ou a má-fé não é elemento indispensável para ensejar o afastamento do débito.
11.1. Por fim, conforme já registrado, a multa imposta no acórdão recorrido decorreu do art. 57, da Lei 8443/92, proporcional ao débito, assim, se mantido o débito em sua integralidade, entende-se que não há como reduzir o valor da multa imposta, ainda que tenha se elidido algumas irregularidades.
11.2. Com base nessas conclusões, propõe-se negar provimento ao recurso."
2.	Com base nessa análise, o Auditor Federal de Controle Externo (AFCE) encarregado de instruir o presente feito no âmbito da Serur sugere, em síntese (peça 78, p. 9, in fine) , que o recurso interposto pela Prefeitura do Setor de Diversões Sul de Brasília-DF contra o Acórdão 3060/2016-TCU-Plenário seja conhecido, porém improvido quanto ao mérito, dando-se ciência desse desfecho processual ao recorrente e aos demais interessados notificados da decisão impugnada.
3.	Essa proposta de encaminhamento contou com a anuência do diretor técnico da unidade instrutiva (peça 79) - que oficiou nos autos por delegação de competência do secretário - e com a concordância do Ministério Público/TCU, representado nestes autos pelo Procurador Sergio Ricardo Costa Caribé (peça 80) , cujo parecer segue colacionado abaixo:
"Trata-se de recurso de revisão interposto pela Prefeitura dos Condomínios do Setor de Diversões Sul de Brasília/DF, contra o Acórdão 3060/2016-TCU-Plenário, que julgou irregulares as contas da recorrente, condenando-a, solidariamente com a Sra. Flávia Helena Portela de Carvalho, ao ressarcimento de débito e aplicando-lhes multa.
2. Esta tomada de contas especial foi instaurada em decorrência de irregularidades na comprovação da aplicação dos recursos transferidos por meio do Convênio 700261/2008, para apoio financeiro ao Projeto Cara e Cultura Negra, no montante de R$ 132.262,00 em recursos federais e contrapartida estipulada em R$ 26.500,00.
3. A Serur examinou os argumentos apresentados e propõe, em uníssono, negar provimento ao recurso, posicionamento com o qual manifesto-me de acordo.
4. Não obstante parte das justificativas apresentadas mereça acolhimento, o principal aspecto motivador da imposição de débito não foi esclarecido, permanecendo inviável o estabelecimento de nexo de causalidade entre o montante repassado, e integralmente sacado da conta específica do ajuste, e as despesas supostamente custeadas por meio dos recursos transferidos pela Seppir.
5. Por esclarecedor, permito-me transcrever trecho do voto condutor da decisão recorrida, da lavra do Ministro Benjamin Zymler, abordando a necessidade de comprovação adequada da aplicação dos valores sob guarda da convenente (peça 35) :
12. Cumpre destacar que o ônus de comprovar a regularidade da integral aplicação dos recursos públicos compete ao gestor, por meio de documentação idônea, que demonstre, de forma efetiva e inequívoca, os gastos efetuados e o nexo de causalidade entre as despesas realizadas e os recursos federais recebidos. Dessa forma, o responsável deve trazer aos autos informações consistentes que afastem as irregularidades de forma cabal. Esse entendimento está assentado em diversos julgados, a exemplo dos Acórdão 8/2007-TCU-Primeira Câmara, 41/2007-2ª Câmara, 143/2006-1ª Câmara, 706/2003-2ª Câmara, 533/2002-2ª Câmara e 11/97-Plenário, e encontra fundamento no art. 93 do Decreto-Lei 200/1967, o qual dispõe: 'Quem quer que utilize dinheiros públicos terá de justificar seu bom e regular emprego na conformidade das leis, regulamentos e normas emanadas das autoridades competentes.'
13. O dever de prestar contas é inerente à gestão de recursos públicos, constituindo um dos pilares do sistema republicano. Ao descumpri-lo, o responsável infringe a Constituição Federal, as normas que regem a administração pública e as obrigações assumidas por meio do ajuste firmado. Essa omissão abre a possibilidade, inclusive, de que a totalidade dos recursos transferidos tenha sido desviada, em benefício do gestor ímprobo ou de pessoas por ele determinadas.
14. Ademais, como bem ressaltou a unidade técnica, a jurisprudência desta Corte é no sentido de que a mera execução física do objeto ou de parte dele, por si só, não comprova que os recursos foram aplicados corretamente, cabendo ao responsável demonstrar o nexo causal entre os valores que lhe foram repassados e os documentos de despesas referentes à execução, tais como notas de empenho, recibos, notas fiscais, extratos bancários, de forma que seja possível confirmar que determinado objeto foi executado com os recursos transferidos.
6. A situação ora em análise é agravada pelo reconhecimento, por parte da recorrente, de que o evento foi custeado por recursos de outras fontes, como a Infraero, a Petrobras e o Governo do Distrito Federal, o que impunha zelo ainda maior na demonstração da aplicação dos valores recebidos de cada órgão ou entidade.
7. Ademais, importa consignar que a Cláusula Quarta da avença previa a movimentação dos valores na conta bancária específica, devendo os pagamentos serem feitos exclusivamente mediante crédito em contas de titularidade dos fornecedores e prestadores de serviço. Desse modo, o saque integral dos recursos, em 15/12/2008 (peça 9, p. 66) , materializou desobediência aos termos do convênio firmado e impediu a comprovação da destinação dada ao montante transferido pela Seppir, permanecendo válida, portanto, a condenação imposta por meio do Acórdão 3060/2016-TCU-Plenário.
8. Diante do exposto, este membro do Ministério Público de Contas manifesta-se de acordo com a proposta de encaminhamento uniforme formulada pela Serur."
	É o Relatório.

Jorginaldo Fernando de Sousa Aguiar (OAB/DF 37.157), representando a Prefeitura dos Condomínios do Setor de Diversões Sul de Brasília/DF (procuração à peça 26).

Procurador Sergio Ricardo Costa Caribé.

TOMADA DE CONTAS ESPECIAL. CONVÊNIO. PREFEITURA DOS CONDOMÍNIOS DO SETOR DE DIVERSÕES SUL DE BRASÍLIA-DF. APOIO FINANCEIRO AO PROJETO "CARA E CULTURA NEGRA". PRESTAÇÃO DE CONTAS REPROVADA PELO ÓRGÃO CONCEDENTE. CITAÇÃO. REVELIA. IRREGULARIDADE DAS CONTAS. IMPUTAÇÃO DE DÉBITO À ENTIDADE CONVENENTE E À SUA ENTÃO PRESIDENTE. MULTA. INABILITAÇÃO DA PESSOA FÍSICA PARA O EXERCÍCIO DE CARGO EM COMISSÃO E FUNÇÃO DE CONFIANÇA NO ÂMBITO DA ADMINISTRAÇÃO PÚBLICA. RECURSO DE REVISÃO. CONHECIMENTO. RAZÕES RECURSAIS CAPAZES DE ELIDIR ALGUMAS DAS ILICITUDES ATRIBUÍDAS ÀS RESPONSÁVEIS, MAS INSUFICIENTES PARA DESCARACTERIZAR OU MESMO DIMINUIR O DANO APONTADO NOS AUTOS. PROVIMENTO AO RECURSO PARA, DIANTE DO AFASTAMENTO DE PARTE DAS IRREGULARIDADES, REDUZIR AS PENAS APLICADAS PELO ACÓRDÃO CONDENATÓRIO.

TOMADA DE CONTAS ESPECIAL (TCE)

Secretaria de Recursos (Serur).

Conforme consignado no Relatório precedente, trata-se de Recurso de Revisão interposto, em processo de Tomada de Contas Especial (TCE) , pela Prefeitura dos Condomínios do Setor de Diversões Sul de Brasília-DF (peça 73) , contra o Acórdão 3060/2016-TCU-Plenário (peça 34) , mediante o qual esta Corte de Contas, decidiu, entre outros encaminhamentos, julgar irregulares as contas da recorrente e de sua então presidente, Sr.ª Flávia Helena Portela de Carvalho, condenando-as solidariamente ao ressarcimento do dano apurado nos autos (R$ 132.265,00, em valores originais que reportam a 11/12/2008) , aplicando-lhes multa no valor individual de R$ 20.000,00 e inabilitando a Sr.ª Flávia para o exercício de cargo em comissão e função de confiança no âmbito da Administração Pública pelo prazo de 5 (cinco) anos.
2.	Esse desfecho decorreu, em síntese, da não comprovação da boa e regular aplicação dos recursos públicos vinculados ao Convênio 700.261/2008 (peça 1, p. 82-100) , firmado entre a União, por intermédio da então Secretaria de Políticas de Promoção da Igualdade Racial (atual Secretaria Nacional de Políticas de Promoção da Igualdade Racial, vinculada ao Ministério da Mulher, da Família e dos Direitos Humanos) , e a Prefeitura dos Condomínios do Setor de Diversões Sul de Brasília-DF com a intenção de dar apoio financeiro ao Projeto "Cara e Cultura Negra", para o qual foram previstas, nos termos do respectivo Plano de Trabalho (peça 1, p. 4-18) , oficinas, exposições e apresentações musicais.
3.	No que tange à admissibilidade, ratifico o despacho por mim proferido em 31/1/2019 (peça 77) , mediante o qual, acolhendo a análise empreendida às peças 74 e 75 pela Secretaria de Recursos (Serur) , unidade técnica encarregada de instruir o presente feito nesta etapa processual, decidi conhecer do recurso em tela, eis que preenchidos os requisitos constantes dos arts. 32, inciso III, e 35, inciso III, da Lei 8.443, de 16/7/1992, combinados com o art. 288, inciso III, do Regimento Interno do TCU.
4.	Quanto ao mérito, manifesto-me, em essência, de acordo com os pareceres precedentes, especialmente com a instrução autuada como peça 78, cujo exame incorporo às minhas razões de decidir, pois nele cuidou-se de abordar, com profundidade e abrangência, as questões suscitadas pela Prefeitura dos Condomínios do Setor de Diversões Sul de Brasília-DF em sede de recurso.
5.	Permito-me, de todo modo, tecer algumas considerações adicionais, podendo-se adiantar que parte delas ensejarão pequeno ajuste na proposta de encaminhamento apresentada pela Serur.
6.	Relativamente ao débito solidariamente imputado à Prefeitura dos Condomínios do Setor de Diversões Sul e à Sr.ª Flávia Helena Portela de Carvalho, compartilho, na íntegra, as conclusões da unidade instrutiva e do Ministério Público de Contas. Com efeito, os argumentos e a documentação recém-trazidos ao processo não se mostraram suficientes para descaracterizar, sequer em parte, o prejuízo de R$ 132.265,00 apurado nesta TCE em valores originais, mesmo que a recorrente tenha logrado afastar parte das irregularidades consideradas não elididas à época da condenação, quais sejam:
	a) "inexistência de (...) comprovação da contrapartida, em afronta ao (...) art. 20, § 4º, art. 21, inc. VI, (...) e art. 43, inc. II, da Portaria Interministerial 127/2008, bem como em desacordo com a Cláusula Segunda, inciso II, alínea 'd' do termo de convênio" (alínea "a" dos ofícios de citação; peças 21 e 22) . Sobre esse apontamento, a recorrente demonstrou que, segundo extrato bancário da conta corrente específica do Convênio 700.261/2008 (peça 9, p. 66) , no mesmo dia em que foram creditados os recursos federais (15/12/2008) , foram depositados em dinheiro R$ 32.000,00 a título de contrapartida, quantia esta, aliás, superior aos R$ 26.500,00 pactuado entre as partes (peça 1, p. 86) . Diante disso, apesar do "saque contra recibo" efetuado naquela mesma data no valor total existente na conta (recursos federais + contrapartida) , restou afastado o suposto descumprimento ao art. 43, inciso II, da Portaria Interministerial 127, de 29/5/2008, e à Cláusula Segunda, inciso II, alínea 'd', do Termo de Convênio 700.261/2008, ao menos na segunda parte desses dispositivos, em que se prevê a necessidade de depósito da contrapartida na conta bancária específica do instrumento e em conformidade com os prazos estabelecidos no cronograma de desembolso (o cronograma de desembolso consta da peça 1, p. 12) . Também não há que se falar em inobservância aos arts. 20, § 4º, e 21, inciso VI, da mencionada norma interministerial, pois estes dispositivos estão relacionados à fase de apresentação e aprovação do plano de trabalho.
	b) "ausência de comprovação de entrega da Carta Convite, de edital com especificações dos serviços e aquisições e, tampouco, três cotações de preços ou pesquisas de mercado, apenas alguns orçamentos, em afronta à Cláusula Segunda, inciso II, alínea "l", do termo de convênio e ao art. 23 e arts. 45 a 49 da Portaria Interministerial 127/2008, bem como ao art. 38, inc. II, art. 40, §2º, art. 43, inc. IV, art. 15, inc. I e §7º, inc. I da Lei de Licitações" (alínea "d" dos ofícios de citação; peças 21 e 22) . Acerca dessa questão, a recorrente logrou esclarecer que não há obrigatoriedade por parte das entidades privadas que gerenciem recursos públicos mediante convênio, contrato de repasse ou termo de execução descentralizada, da observância estrita, ao menos a partir da edição do Decreto 6.170, de 25/7/2007, aos procedimentos licitatórios exigíveis para a Administração Pública direta e indireta, tese esta em consonância com precedentes deste próprio Tribunal de Contas (Acórdãos 2.922/2013, 1.907/2012, 1.331/2008, 1.777/2005 e 353/2005 de Plenário, e Acórdãos 7.231/2017 e 4.473/2017 de 2ª Câmara) , assim como da Suprema Corte (Ação Direta de Inconstitucionalidade 1.864/PR, julgamento em 8/8/2007) . Acrescente-se a isso o fato de constar na prestação de contas do Convênio 700.261/2008 orçamentos que demonstram a realização de cotação de preços (peça 1, p. 180-282) , em observância ao art. 11 da referida norma regulamentadora. Nessas circunstâncias, embora não tenha sido demonstrada a adoção dos procedimentos previstos no art. 46 da Portaria Interministerial 127/2008, restou descaracterizada a apontada inobservância a dispositivos da Lei 8.666, de 21/6/1993.
	c) "contratação de pessoa física sem: documentação relativa à cotação de preço, termo de referência do processo seletivo, a ata contendo elementos que definiram a escolha do candidato e a seleção curricular, no mínimo três currículos por vaga, em afronta aos princípios da moralidade, economicidade e impessoalidade, e aos arts. 45 e 47 da Portaria Interministerial 127/2008" (alínea "f" dos ofícios de citação; peças 21 e 22) . Sobre esse ponto, a recorrente logrou demonstrar, especialmente à luz da prestação de contas juntada aos autos (peça 1, p. 172, até peça 7, p. 118) , que não houve contratação de qualquer pessoa física. Em razão disso, restou descaracterizado o suposto ilícito, inobstante permaneça configurada a irregular realização de pagamentos, via transferência bancária (peça 1, p. 194, 210, 230, 246, 276 e 292) , a pessoas físicas que atuaram como prepostos das empresas contratadas nas etapas de cotação de preços e de contratação (peça 1, p. 180, 190, 198, 206, 216, 226, 242, 258, 272, 280 e 288; peça 7, p. 152; peça 8, p. 16; e peça 9, p. 20 e 22) , em descumprimento à regra financeira prevista no art. 50, § 2º, inciso II, da Portaria Interministerial 127/2008 e na Cláusula Quarta do Termo de Convênio (alínea "f" dos ofícios de citação; peças 21 e 22) .
7.	Ainda em respaldo à manutenção do débito, convém repisar que, segundo comprova o já mencionado extrato bancário juntado à peça 9, p. 66, a totalidade dos recursos repassados pelo órgão concedente em 15/12/2008, somados aos valores da contrapartida depositados naquele mesmo dia, foram sacados da conta específica do convênio, de uma só vez, também naquela data, inviabilizando a verificação do nexo causal entre os recursos públicos confiados pela União à Prefeitura dos Condomínios do Setor de Diversões Sul e a remuneração dos prestadores de serviços relacionados na prestação de contas do Convênio 700.261/2008.
8.	Essa ausência de nexo de causalidade, aliás, agrava-se pelos fatos - admitidos pela própria convenente - de que as oficinas, exposições e apresentações musicais atinentes ao objeto pactuado foram realizadas anteriormente à vigência do ajuste e teriam sido custeadas também por outras fontes, como Infraero, Petrobras e Governo do Distrito Federal.
9.	Nessas circunstâncias, em consonância com o que concluíram a Serur (peças 78 e 79) e o Ministério Público/TCU (peça 80) , não há como afastar o débito imputado à prefeitura recorrente e à Sr.ª Flávia Portela, pois, conforme reiteradamente ressaltado desde a fundamentação da deliberação recorrida com base em precedentes jurisprudenciais desta Corte (a título de exemplo foram citados os Acórdãos 2.464/2013, 214/2007 e 605/2006 de Plenário; 7.612/2015, 2.128/2014, 8.252/2013, 53/2007 e 52/2002 de 1ª Câmara; e 2.024/2016, 1.449/2016, 11.236/2015, 11.222/2015, 3.058/2011 e 1.906/2011 de 2ª Câmara) , a mera execução física do objeto ou de parte dele, por si só, não comprova que os recursos tenham sido corretamente aplicados, cabendo ao responsável demonstrar o nexo causal entre os valores que lhe foram confiados e os documentos de despesas referentes à execução, tais como notas de empenho, recibos, notas fiscais, extratos bancários, de forma que seja possível confirmar que o objeto cuja execução tenha restado comprovada tenha sido efetivamente custeado com os recursos transferidos ao convenente.
10.	Cabe, portanto, negar provimento ao Recurso de Revisão relativamente aos argumentos que procuram desconstituir o débito pelo qual foram condenadas as responsáveis em epígrafe.
11.	Por outro lado, diferentemente do que defende a Serur em sua instrução de mérito (peça 79) - no que é acompanhada pelo Ministério Público de Contas à peça 80 -, entendo que o afastamento, em sede de recurso, de parte das irregularidades suscitadas à época da condenação havida nesta TCE, mesmo que elas não tenham qualquer reflexo no montante do dano apurado nos autos, enseja redução das penas impostas aos responsáveis, inclusive à Sr.ª Flávia Portela, no caso dessa interessada em decorrência do que dispõe o art. 281 do Regimento Interno/TCU.
12.	Esse entendimento me parece mais facilmente defensável em relação à inabilitação para o exercício de cargo em comissão e função de confiança no âmbito da Administração Pública (subitem 9.3 do Acórdão 3060/2016-TCU-Plenário) , pois essa apenação, nos termos do próprio dispositivo legal que a fundamenta (art. 60 da Lei Orgânica deste Tribunal) , está diretamente relacionada à gravidade das infrações cometidas, e não ao quantum do prejuízo apurado, de modo que a descaracterização de parte das infrações deve necessariamente repercutir na dosimetria da pena.
13.	Defendo, destarte, que seja reduzido, de 5 (cinco) para 4 (quatro) anos, o tempo de inabilitação da Sr.ª Flávia Portela para o exercício de cargo em comissão e função de confiança no âmbito da Administração Pública.
14.	Em relação aos R$ 20.000,00 impostos a cada uma das responsáveis a título de multa com fundamento no art. 57 da Lei 8.443/1992, inobstante sejam eles proporcionais ao "valor atualizado do dano causado ao Erário", segundo expressamente determina o mencionado artigo de lei, necessário reconhecer, novamente com base no que dispõe aquele comando legal, que essa proporcionalidade pode variar de 0,1% a 100% do débito.
15.	Diante disso, embora a processualística desta Corte de Contas não preveja critérios pormenorizados de dosimetria da pena a exemplo do que se vê no Direito Penal, o fato é que, via de regra, tais critérios estão implícitos no juízo de valor formulado pelo colegiado julgador no momento da condenação, geralmente a partir de sugestão do relator da matéria.
16.	No presente caso, por provocação do eminente relator a quo, Ministro Benjamin Zymler, este Plenário arbitrou o valor da multa em, "aproximadamente, 10% do valor total do débito atualizado" (item 15 do voto de Sua Excelência) . E como não foi explicitada a motivação fática para a definição desse percentual - o que, repita-se, é a praxe nesta Casa -, há que se presumir que ele está pautado no conjunto dos ilícitos atribuídos aos responsáveis.
17.	Consequentemente, uma vez afastada parte das irregularidades em sede de recurso, independentemente da manutenção do débito em seu exato valor, tenho por necessário reduzir a multa aplicada nestes autos com amparo no art. 57 da Lei Orgânica deste Tribunal (subitem 9.2 do Acórdão 3060/2016-TCU-Plenário) , o que aproveita não somente recorrente, como também a Sr.ª Flávia Portela, levando-se em consideração no caso dessa interessada, conforme aventado acima, o disposto no art. 281 do Regimento Interno/TCU.
18.	Por corroborarem a tese de que as multas aplicadas pelo TCU com amparo no art. 57 de sua Lei Orgânica contemplam em sua dosimetria irregularidades que não contribuíram para a constituição do dano apurado, permito-me destacar, da jurisprudência deste Tribunal de Contas, os Acórdãos 1.917/2015, 3.262/2012, 2.589/2010 e 1.092/2010 de Plenário; 2.469/2019, 8.602/2018 e 7.359/2010 de 1ª Câmara; e 7.790/2018, 9.853/2017, 4.473/2017, 8.024/2016, 4.542/2014, 2.556/2012 e 8.197/2011 de 2ª Câmara.
19.	Proponho, então, que seja reduzida para R$ 16.000,00 a multa individualmente aplicada à Prefeitura dos Condomínios do Setor de Diversões Sul de Brasília-DF e à Sr.ª Flávia Helena Portela de Carvalho.
20.	Nada mais havendo a acrescentar, encerro minhas ponderações, mas não sem antes repisar que, em relação às demais questões ventiladas na presente fase processual, adoto como razões de decidir, no que não divergem do entendimento ora posto, a fundamentação do Acórdão recorrido e o exame empreendido pela Serur à peça 78.
	Ante o exposto, VOTO pela adoção da minuta de acórdão que ora submeto à apreciação deste Colegiado.
TCU, Sala das Sessões Ministro Luciano Brandão Alves de Souza, em 24 de abril de 2019.
AROLDO CEDRAZ 
Relator